臺灣高等法院臺南分院刑事判決　　　　　　九十三年度上更(一)字第五九號　　Ｇ
　　　上　訴　人
　　　即　被　告　甲　○　○
右上訴人因業務過失致死案件，不服臺灣雲林地方法院八十九年度訴字第四八號中
華民國九十年四月三十日第一審判決（起訴案號：臺灣雲林地方法院檢察署八十九年
度偵字第一四二九號），提起上訴，經最高法院第一次發回更審，本院判決如左：
      主      文
原判決撤銷。
甲○○從事業務之人，因業務上之過失致人於死，處有期徒刑捌月。緩刑貳年。
      事      實
一、甲○○係領有專業證書之吊車司機，受僱於工頭何春生（業經本院九十一年度上
    更(一)字第三七六號判處有期徒刑六月，如易科罰金以三百元折算一日，何春生不
    服提起上訴，經最高法院於九十一年十一月七日以九十一年度台上字第六二八一
    號判決駁回何春生之上訴，而告確定）從事承運、吊載鋼鐵材工作及鐵皮屋搭建
    之工程，為從事業務之人。於民國八十八年一月三十一日上午十時許，在雲林縣
    麥寮鄉雷厝村雷厝三八一號工地，與鐵工徐坤旗一起從事鐵皮屋搭建工程時，原
    應注意其操作之起重機附掛吊鉤應有防止吊舉中所吊物體脫落之裝置，倘吊鉤未
    設有防止物體脫落之裝置，而吊舉物之吊點復祇有一處，則懸吊之物體極易因晃
    動而失去平衡，將導致所懸吊之物體因傾斜而脫離掉落，而依當時情形並無不能
    注意之情事，詎甲○○竟疏未注意該吊鉤未有防止所吊物體脫落之裝置，仍使用
    吊鉤吊掛於鋼骨重心一點將鋼骨吊起，適鐵工徐坤旗站在距離地面約三公尺之鐵
    皮屋鋼柱聯結角鐵上組裝螺絲釘時，亦疏未注意將鋼骨上之角鐵焊接牢固並穿戴
    必要之安全裝備，又因其腳踏站立之角鐵因焊接不牢脫落，致徐坤旗一腳踩空，
    失去平衡而墜落，於墜落之際，抓住由甲○○操作之吊車所懸吊之鋼骨一端，致
    懸吊中之鋼骨因而失去平衡脫離吊鉤掉落，鋼骨從徐坤旗右顏面及左側斜向壓在
    墜落於地面之徐坤旗身體，致徐坤旗因頭、顏面挫裂傷骨折十九×八×三公分，
    肋骨骨折正胸部挫傷十七×十公分，左胸側部挫傷十四×八公分、胸部稍塌陷，
    於送醫途中不治死亡。
二、案經被害人之父乙○○訴由臺灣雲林地方法院檢察署檢察官偵查起訴。
      理      由
一、訊據上訴人即被告甲○○矢口否認有何過失致死犯行，辯稱：伊係依雇主何春生
    要求之方式操作吊車，徐坤旗係誤抓懸吊之鋼骨，鋼骨雖因而掉落，惟徐坤旗之
    死亡係其墜落時頭部撞及地面，而頭、顏面挫裂傷骨折，非遭掉落之鋼骨砸到所
    致云云。經查：
（一）被告甲○○坦白承認伊受僱於雇主何春生所開設鐵工廠，從事承運、吊載鋼鐵
      材工作及鐵皮屋搭建之工程，係領有專業證書之吊車司機，於八十八年一月三
      十一日上午十時許，在雲林縣麥寮鄉雷厝村雷厝三八一號工地，與鐵工徐坤旗
      一起從事鐵皮屋搭建工程時，徐坤旗腳踏站立之角鐵因焊接不牢脫落，徐坤旗
      一腳踩空，失去平衡而墜落，於墜落之際，抓住由其操作之吊車所懸吊之鋼骨
      一端，致懸吊中之鋼骨因而失去平衡脫離吊鉤掉落，壓在墜落於地面之徐坤旗
      身體；又徐坤旗係因頭、顏面挫裂傷骨折十九×八×三公分，肋骨骨折正胸部
      挫傷十七×十公分，左胸部挫傷十四×八公分、胸部稍塌陷，於送醫途中死亡
      等情（見臺灣雲林地方法院檢察署偵字第一四二九號卷十九頁反面、二一頁、
      相字卷八十八年一月三十一日警詢筆錄、原審卷七頁、三三頁反面、四三頁、
      上訴卷十九、二十頁），有行政院勞工委員會中區勞動檢查所八十九年十月七
      日台八十九勞中檢營字第四○一四二六八號函附甲○○受訓合格領有結業證書
      附卷，並經臺灣雲林地方法院檢察署檢察官督同檢驗員相驗屍體屬實，有相驗
      筆錄、相驗屍體證明書、驗斷書在卷可稽（臺灣雲林地方法院檢察署偵字卷六
      六至六八頁、相字卷第九八號卷）。
（二）被告於原審審理中之九十年二月十五日具狀辯稱台灣省政府勞工處中區勞工檢
      查所製作之徐坤旗墜落死亡職業災害檢查報告書中記載直接原因：高處墜落地
      面造成頭蓋骨破裂死亡等語（見原審卷第五０至五一頁）。原審審理時被告亦
      一再指死者先摔下來鋼骨再隨之掉落，死者頭蓋骨的傷不是伊所造成云云（見
      原審卷第二０、二一頁）。然查：被告於警詢時已供稱「我所吊之工字鐵亦隨
      即掉落，壓在他的胸部，致現場就流血。」「（問：死者致死主因？答）應是
      該工字鐵擊中所致」（見相字卷附被告八十八年一月三十一日偵訊筆錄）「鋼
      骨被他手抓著，跟著他人一起下滑落擊中他的胸部」「死者會被砸到，是他手
      緊抓著鋼骨」（見偵字卷第六一頁）等語，且本件被害人徐坤旗係遭掉落之鋼
      骨砸到，而頭、顏面挫裂傷骨折，肋骨骨折正胸部挫傷死亡等情，業據檢驗員
      張文賓於另刑事案件何春生涉嫌過失致死案件，結證稱：「就死者受傷部位走
      勢來看，死者係被鋼骨從右顏面往左胸部斜向壓傷，此可從死者死亡之照片看
      出來，所以右顏面的傷應該是遭鋼骨砸到所致。」「（問：右顏面之傷是否有
      可能被晃動之鋼骨敲到？答）據死者之傷勢來看，應不可能，因為其傷是從右
      顏面一直斜向左胸，所以應該是被鋼骨砸到。」（見臺灣雲林地方法院八十八
      年度易字第五○二號刑事卷八十八年六月十四日訊問筆錄），於原審並結證稱
      ：「死者受傷情況是右顏面挫裂傷骨折挫裂及左胸骨折挫傷，主要死因是頭蓋
      骨破裂，從傷勢來看，是鋼骨從死者右顏面及左側斜向壓在死者身上，死者的
      死因除墜落地面外，鋼骨斜向掉落並壓在死者身上，亦為致死原因，本件死者
      縱使掉落地面，當時沒有死亡，其遭鋼骨斜面重擊壓在身上，此一原因獨立，
      亦會使死者死亡」「死者顏面傷不可能是在鋼骨異動過程中不慎為鋼骨敲到的
      傷痕，因是被鋼骨所重壓的傷，因死者的傷是顏面與左胸部的傷是成一直線，
      應為一次傷。」「死者從外表來看是被鋼骨重壓所致的傷，內部可能是墜落及
      重壓所致的傷。」（見原審卷第五九頁正反面），而掉落之鋼骨有壓到被害人
      身體，復據被告迭次供承無訛，參以驗斷書所載被害人之傷勢為：頭、顏面挫
      裂傷骨折十九×八×三公分，肋骨骨折正胸部挫傷十七×十公分，左胸側部挫
      傷十四×八公分，胸部稍塌陷；足認係被告懸吊之鋼骨脫離吊鉤掉落，鋼骨從
      徐坤旗右顏面及左側斜向砸壓在墜落於地面之徐坤旗身體，致其顏面受有挫裂
      傷骨折、肋骨骨折、左胸側部挫傷、胸部塌陷而死亡；蓋站立之人體單純自三
      公尺之高處墜落，倘未有其他外力作用，衡情必不致受有頭、顏面挫裂傷骨折
      十九×八×三公分，肋骨骨折正胸部挫傷十七×十公分，左胸側部挫傷十四×
      八公分，胸部稍塌陷之重大傷勢，查檢驗員具有檢驗屍體傷勢之專業知識，所
      為被害人死因之證詞，足以採取。至台灣省政府勞工處中區勞工檢查所製作之
      徐坤旗墜落死亡職業災害檢查報告書中記載六災害原因分析(一)據臺灣雲林地方
      法院檢察署相驗屍體證明書記載：「死亡原因：甲、頭蓋骨破裂。乙、勞工傷
      害。」「直接原因：高處墜落地面造成頭蓋骨破裂死亡」等語（見偵查卷第二
      一頁及原審卷四七至五二頁），足徵該檢查報告書所載頭蓋骨破裂為直接死因
      ，係依據相驗屍體證明書所載死亡原因為判斷，僅在敘明徐坤旗自高處墜落地
      面死亡之事實，尚不能排除被害人致死之其他原因。被告又辯稱依掉落鋼骨尺
      寸，從各種方向與角度比對死者右頭部、顏面部挫裂傷之傷口尺寸均無法吻合
      比對云云，然鋼骨既是鈄向掉落未必整面與被害人身體接觸，是其尺寸不同，
      不足以推論被害人完全未遭鋼骨碰撞。是被告否認伊操作之起重機所吊起之工
      字鐵掉落砸及死者頭部致頭蓋骨破裂死亡，或死者係墜落時撞擊下方之工作物
      作（即鋼柱上之聯結角鐵和工作合梯）云云，自無可取。
（三）警員林振文於另刑事案件臺灣雲林地方法院八十八年度易字第五○二號何春生
      案審理中雖證稱：未在鋼骨兩端發現血跡云云，惟查被害人徐坤旗並非被鋼骨
      兩端砸到，林振文未在鋼骨兩端發現血跡乃屬當然，林振文之證言不得為有利
      於被告之證明，被告於本院前審聲請法醫研究所鑑定被害人死因，核無必要。
（四）另刑事法院對另案被告何春生違反勞工安全衛生法，亦為相同之認定，指稱「
      徐坤旗在上開工地搭建鐵皮屋，站在距離地面約三公尺以上之鐵皮屋鋼柱聯結
      角鐵上組裝螺絲釘時，因站立之角鐵脫落一腳踩空，失去平衡而墮落時，誤抓
      由吊車司機甲○○所懸吊於空中之鋼骨一端，鋼骨因而傾斜滑落撞擊徐坤旗，
      致徐坤旗因而受有頭蓋骨破裂等傷害確定，有本院九十一年度上更(一)字第三七
      六號、最高法院九十一年度台上字第六二八一號刑事判決可參。
（五）末按刑法上之過失，其過失行為與結果間，在客觀上有相當因果關係始得成立
      。所謂相當因果關係，係指依經驗法則，綜合行為當時所存在之一切事實，為
      客觀之事後審查，認為在一般情形下，有此環境、有此行為之同一條件，均可
      發生同一之結果者，則該條件即為發生結果之相當條件，行為與結果即有相當
      之因果關係（最高法院七十六年台上字第一九二號判例要旨參看）。查被告係
      經受訓合格領有專業證書之吊車司機，自應知悉起重機附掛之吊掛用具，其吊
      鉤應有防止吊舉中所吊物體脫落之裝置，若吊鉤未設有防止物體脫落之裝置，
      而吊舉物之吊點只有一處，懸吊之鋼骨極易因晃動而失去平衡，此並據證人陳
      忠義於另案證述明確（見臺灣雲林地方法院八十八年度易字第五○二號刑事卷
      宗八十八年六月二日訊問筆錄）。被告係專業人員，自應負其注意義務，且客
      觀上並無不能注意之情事，被告竟疏於注意，仍使用未有防止所吊物體脫落裝
      置之吊鉤，致徐坤旗墜落時因抓住懸吊中之鋼骨一端，使鋼骨傾斜脫離吊鉤掉
      落，砸到甫經墜落地面之徐坤旗，致徐坤旗受有上開傷勢，不治死亡，被告顯
      有過失，而在一般情形下，有此砸壓行為，可發生死亡之結果，則該條件即為
      發生結果之相當條件，行為與結果即有相當之因果關係存在，揆諸前揭判例意
      旨，被告之過失與被害人之死亡具有相當因果關係，要為明灼。被告所辯係飾
      卸之詞，不足採信，其犯行堪以認定。
二、被告甲○○係領有專業證書之吊車司機，受僱於工頭何春生，係從事承運、吊載
    鋼鐵材工作及鐵皮屋搭建工程，為從事業務之人，因其業務過失致徐坤旗死亡。
    核上訴人即被告所為，係犯刑法第二百七十六條第二項之業務過失致人於死罪。
    原審予以論罪科刑，固非無見，惟查：(一)被告未曾受有期徒刑以上刑之宣告，此
    有臺灣高等法院被告全國前案紀錄表在卷可稽（見本審卷第十三頁），原判決竟
    認定被告前受有期徒刑以上刑之宣告，執行完畢後，五年以內未曾受有期徒刑以
    上刑之宣告，尚有未合。(二)原判決理由欄認被害人「頭、顏面挫裂傷骨折一九×
    八三公分」與驗斷書所載「右頭、顏面部挫裂傷、骨折一九×八×三公分」，不
    相適合，不足為適用法律之依據。(三)有罪判決書之事實一欄為適用法律之根據，
    凡於適用法律有關之事實必須詳為記載，始足為適用法律之根據。稽之卷附之台
    灣雲林地方法院檢察署驗斷書記載：二局部勘驗死者徐坤旗頭、顏面部：右頭、
    顏面部挫裂傷、骨折一九×八×三公分。胸腹部：(一)、肋骨骨折、正胸部挫傷一
    七×一０公分。(二)、左胸側部挫傷一四×八公分。(三)、胸部稍塌陷。三論斷：致
    死創傷頭蓋骨破裂。同署檢察官督同檢驗員出具之相驗屍體證明書亦載明直接引
    起死亡之原因：頭蓋骨破裂。證人即檢驗員張文賓於一審調查時復結證：「死者
    受傷情況是右顏面挫裂傷骨折挫裂及左胸骨折挫裂傷，主要死因是頭蓋骨破裂，
    從傷勢來看，是鋼骨從死者右顏面及左側斜向壓在死者身上，死者的死因除墜落
    地面外，鋼骨斜向掉落並壓在死者身上，亦為致死原因」等語。原判決事實欄並
    未認定掉落鋼骨傷及死者右頭部致頭蓋骨破裂死亡，亦有未洽。被告上訴意旨猶
    執前詞否認犯罪，雖不足採，惟原判決既有可議，自應由本院將原判決撤銷改判
    。爰審酌被告因一時失慎肇事，已與被害人家屬達成和解，有調解書在卷足稽（
    見原審卷第一０六頁）及被害人本身亦未穿戴必要之安全設備，暨其他一切情狀
    ，量處有期徒刑八月。又本件係由被告所直接引起事故，而另案何春生為自首，
    因違反勞工安全衛生設施規則，致勞工死亡，二者犯案情節不同，故另案量處何
    春生徒刑六月，與本案量處徒刑八月，難謂有何顯失比例原則之情形。被告未曾
    受有期徒刑以上刑之宣告，已如上述，犯罪後已深知悔悟，經此偵審教訓，當知
    警惕，信無再犯之虞，本院認其宣告刑以暫不執行為適當，乃併予宣告緩刑二年
    ，以勵自新。
據上論斷，應依刑事訴訟法第三百六十九條第一項前段、第三百六十四條、第二百九
十九條第一項前段，刑法第二百七十六條第二項、第七十四條第一款，罰金罰鍰提高
標準條例第一條前段，判決如主文。
本案經檢察官王碧霞到庭執行職務。
中    華    民    國      九十三      年      四      月      八        日
                                  臺灣高等法院臺南分院刑事第四庭
                                      審判長法官  鄭    文    肅
                                            法官  陳    珍    如
                                            法官  高    明    發
右正本證明與原本無異。
如不服本判決，應於判決送達後十日內向本院提出上訴狀，其未敘述理由者並應於提
出上訴狀後十日內向本院補提理由書（應附繕本)。
                                      法院書記官  陳    淑    貞
中    華    民    國      九十三      年      四      月      九        日
附錄：本判決論罪科刑法條
刑法第二百七十六條：
一、因過失致人於死者，處二年以下有期徒刑、拘役或二千元以下罰金。
二、從事業務之人，因業務上之過失犯前項之罪者，處五年以下有期徒刑或拘役，得
    併科三千元以下罰金。
